【裁判字號】    99,交聲,778
【裁判日期】    990713
【裁判案由】    違反道路交通管理處罰條例聲明異議
【裁判全文】
臺灣桃園地方法院交通事件裁定         99年度交聲字第778號
原處分機關  交通部公路總局新竹區監理所桃園監理站
異  議  人
即受處分人  甲○○
上列受處分人因違反道路交通管理處罰條例案件，對於交通部公
路總局新竹區監理所中壢監理站於99年6 月1 日所為之桃監裁罰
字第裁52－DB0000000 號違反道路交通管理事件裁決書，聲明異
議，本院裁定如下：
    主  文
原處分撤銷。
甲○○汽車駕駛人，駕駛汽車經測試檢定酒精濃度超過規定標準
，吊扣駕駛執照拾貳個月，並應接受道路交通安全講習。
    事實及理由
一、原處分意旨略以：本件異議人即受處分人甲○○（下稱異議
    人）於民國99年2 月10日下午5 時9 分許，駕駛車牌號碼5F
    G-335 號重型機車行經桃園縣桃園市○○路171 號前，經警
    當場攔檢測試其呼氣所含酒精濃度達每公升0.71毫克，而有
    「汽車駕駛人酒精濃度超過規定標準」之違規情事，經桃園
    縣政府警察局桃園分局警員掣制桃警局交字第DB0000000 號
    通知予以單舉發，原處分機關遂於99年6 月1 日以桃監裁罰
    字第裁52-DB0000000號裁決書，以異議人違反道路交通管理
    處罰條例第35條第1 項第1 款之規定，裁處罰鍰新臺幣（下
    同）45,000元，吊扣駕駛執照12個月，並施以道安講習等語
    。
二、聲明異議意旨略以：其酒駕之事實業經臺灣桃園地方法院檢
    察署作緩起訴處分，且緩起訴處分並命異議人向財團法人台
    灣更生保護會桃園分會繳納30,000元，應有一罪不二罰之適
    用，爰依法聲明異議等語。
三、按汽車駕駛人，駕駛汽車經測試檢定酒精濃度超過規定標準
    者，處15,000以上60,000元以下罰鍰，並當場移置保管該汽
    車及吊扣其駕駛執照一年。汽車駕駛人有第35條第1 項第1
    款規定之情形者，應接受道路交通安全講習，道路交通管理
    處罰條例第35條第1 項第1 款及第24條第1 項第2 款分別定
    有明文。
四、經查：
  (一)按94年2 月5 日公佈，於95年2 月5 日施行之行政罰法第26
    條規定：「一行為同時觸犯刑事法律及違反行政法上義務規
    定者，依刑事法律處罰之。但其行為應處以其他種類行政罰
    或得沒入之物而未經法院宣告沒收者，亦得裁處之。前項行
    為如經不起訴處分或為無罪、免訴、不受理、不付審理之裁
    判確定者，得依違反行政法上義務規定裁處之。」即所謂一
    事不二罰原則，究其立法理由，一行為同時觸犯刑事法律及
    違反行政法上義務規定時，由於刑罰與行政罰同屬對不法行
    為之制裁，而刑罰之懲罰作用較強，故在處罰目的相同且處
    罰方式相同時，若依刑事法律處罰，即足資警惕時，實無一
    事二罰再處行政罰之必要；且刑事法律處罰，由法院依法定
    程式為之，較符合正當法律秩序，應予優先適用，故同時觸
    犯刑事法律及違反行政法上義務規定之行為，行政機關得否
    科以與刑罰相類之行政罰處罰，端視該行為之刑事訴追或審
    判程式終局結果而定，在刑事訴追、審判程式尚未終局確定
    前，行政機關自不得逕予裁罰；至於罰鍰以外之沒入或其他
    種類行政罰，因兼具維護公共秩序之作用，為達行政目的，
    行政機關仍得併予裁處。故汽車駕駛人酒後駕車時，如同時
    觸犯刑法第185 條之3 之公共危險罪者，道路交通主管機關
    除依上開行政罰法第26條第1 項但書規定，處以其他種類行
    政罰外，關於行政罰鍰部分，即應依行政罰法第26條、道路
    交通管理處罰條例第10條等規定移送地方法院檢察署處理，
    其後非有行政罰法第26條第2 項所定不起訴等事由，不得再
    依道路交通管理處罰條例第35條第1 項第1 款規定，裁處行
    為人罰鍰。
  (二)次按檢察官之緩起訴處分於緩起訴期間內，有下列情形之一
    者，檢察官得依職權或依告訴人之聲請撤銷原處分，繼續偵
    查或起訴：(1)於期間內故意更犯有期徒刑以上刑之罪，經檢
    察官提起公訴者。(2)緩起訴前，因故意犯他罪，而在緩起訴
    期間內受有期徒刑以上刑之宣告者。(3)違背第253 條之2 第
    1 項各款之應遵守或履行事項者，刑事訴訟法第253 條之3
    第1 項定有明文。據此可徵經檢察官為「緩起訴」處分者，
    於「緩起訴」之猶豫期間內，最終是否會被檢察官提起公訴
    ，猶懸而未定，亦即「緩起訴」處分於猶豫期間內尚未具有
    實質之確定力，檢察官仍得根據上開規定依職權或依告訴人
    之聲請，將被告「緩起訴」處分撤銷。而行政罰法第26條明
    定一事不二罰原則，且應受行政罰之行為如經不起訴處分或
    為無罪、免訴、不受理、不付審理之裁判「確定」者，始得
    依違反行政法上義務規定裁處之，並未包括「緩起訴」處分
    在內，雖「緩起訴」處分之最終使被告免於刑事訴追之效果
    與「不起訴」處分之效果相同，惟依行政罰法第26條第2 項
    之立法意旨，亦必須待緩起訴處分實質確定時，被告才最終
    地確定免於受刑事訴追，原處分機關始得為行政裁罰，亦即
    在緩起訴期間內即猶豫期間期滿前，該緩起訴處分仍有被撤
    銷之可能，此時原處分機關若依法為行政裁決，將使受處分
    人有同時遭受行政處罰及刑事訴追之危險，顯與行政罰法第
    26條規定之立法意旨相違背。準此，自行政罰法第26條規定
    立法意旨為有利於行為人之解釋，應認應受行政裁罰之行為
    ，關於罰鍰部分，同一事實如經緩起訴處分確定者，亦有行
    政罰法第26條明定一事不二罰原則之適用。至酒後駕車經檢
    察官為緩起訴處分，並命駕駛人向公益團體或國庫捐款者，
    駕駛人係履行檢察官為緩起訴處分命令，此等命令名義上雖
    非刑罰，但仍是一種特殊的處遇措施，造成駕駛人之財產減
    少或義務增加，性質上亦屬干預人民自由之處分，與刑事制
    裁無異，實質上則為刑事處罰，性質上自屬於處分金，與罰
    金無異（臺灣高等法院暨所屬法院96年法律座談會刑事類提
    案第36號）。
  (三)本件異議人飲用酒類後，於99年2 月10日下午5 時9 分許，
    騎乘重型機車行經桃園縣桃園市○○路171 號前，為警攔檢
    查獲，並測得其呼氣所含酒精濃度達每公升0.71毫克，已逾
    規定不得駕駛車輛之濃度標準，乃依法掣單舉發違規，而異
    議人同一酒後駕車之行為，因同時觸犯刑法第185 條之3 之
    公共危險罪，亦遭移送臺灣桃園地方法院檢察署檢察官偵辦
    ，經該署檢察官於99年4 月26日以99年度偵字第7923號緩起
    訴處分確定，緩起訴期間為1 年（緩起訴期間自99年4 月26
    日起至100 年4 月25日止），異議人應於緩起訴處分確定後
    六個月內向財團法人臺灣更生保護會桃園分會支付30,000元
    並參加臺灣桃園地方法院檢察署舉辦之酒駕認知輔導教育課
    程乙場，有上開緩起訴處分書及臺灣高等法院被告前案紀錄
    表各1 份附卷可稽，是前開緩起訴處分期間既於100 年4 月
    25日始告屆滿，則揆諸前揭說明，原處分機關在異議人尚未
    經終局確定無庸受刑事處罰前，逕於99年6 月1 日裁處罰鍰
    45,000元部分，即難謂適法。至自99年6 月1 日起吊扣駕駛
    執照12個月及施以道安講習部分，乃裁罰性之不利處分，為
    維護交通安全，促使駕駛人於飲酒後能知所警惕，實有教導
    駕駛人了解交通規則並加強其遵循之必要，故依行政罰法第
    26條第1 項但書之規定，仍得裁處之，原處分機關關於異議
    人此部分之裁處，並無何違誤之處。
五、綜上所述，異議人確有在上開時、地，因酒後駕車，經測試
    呼氣中酒精濃度超過規定標準之違規行為，原處分機關依道
    路交通管理處罰條例第35條第1 項第1 款、第24條第1 項第
    2 款之規定，裁處異議人自99年6 月1 日起吊扣駕駛執照12
    個月及施以道路交通安全講習之其他種類行政裁罰部分，核
    無違誤；惟原處分機關在緩起訴處分尚未實質確定前，逕依
    道路交通管理處罰條例第35條第1 項第1 款規定裁罰異議人
    罰鍰45,000元部分，顯與行政罰法第26條第1 項前段、第2
    項之規定意旨有違，即有可議，然本件酒後駕車為一個違規
    行為，罰鍰、吊扣處分及施以道路交通安全講習部分無從區
    分，從而，應認異議人提起本件異議為有理由，本院自應將
    原處分撤銷，自為裁罰如主文第2 項所示，以期適法。至罰
    緩部分應由原處分機關俟上開緩起訴期間屆滿後，依異議人
    是否經撤銷緩起訴並受刑事追訴處罰之情形，暨參酌道路交
    通管理處罰條例第35條第8 項所定「經裁判確定處以之罰金
    低於本條例第92條第3 項所訂最低罰鍰基準規定者，應依本
    條例裁決繳納不足最低罰鍰」之意旨，另為適法之處理，併
    此敘明。
六、應依道路交通管理處罰條例第87條第2 項，道路交通案件處
    理辦法第20條前段，裁定如主文。
中    華    民    國    99    年    7     月    13    日
                      臺灣桃園地方法院交通法庭
                              法  官  柯姿佐
以上正本證明與原本無異。
如不服本裁定，應於裁定送達後5 日內向本院提出抗告狀。
                              書記官  林舒涵
中    華    民    國    99    年    7     月    14    日

司法院資訊處製作；財團法人民間司法改革基金會備份。
